【裁判字號】    92,重上更(三),63
【裁判日期】    920530
【裁判案由】    侵占
【裁判全文】
臺灣高等法院刑事判決                        九十二年度重上更(三)字第六三號
    上  訴  人  臺灣士林地方法院檢察署檢察官
    被      告  甲○○
                          （
右上訴人因被告侵占案件，不服臺灣士林地方法院八十四年度訴字第四七六號，中華
民國八十四年十一月二十九日第一審判決（起訴案號：臺灣士林地方法院檢察署八十
三年度偵字第一一三○一號、八十四年度偵字第一九二六號）提起上訴，經最高法院
第三次發回更審，本院判決如左：
    主  文
原判決關於甲○○部分撤銷。
甲○○連續意圖為自己不法之所有，而侵占對於業務上所持有之物，處有期徒刑貳年
，緩刑肆年。
    事  實
一、甲○○原係設於飛訊報業廣告社實際負責人，於民國六十八年間，即以該廣告社
    名義與中國時報文化事業股份有限公司（下稱中國時報）簽訂承攬廣告合約，七
    十六年間，另以案外人即其妻林陳秋霞為名義負責人，甲○○為總經理，在台北
    市北投區○○○路○段一二五巷一號五樓另成立精品報業廣告社，仍續為中國時
    報招攬廣告業務，其中由甲○○之同居人黃麗珍（同案被告，業經本院判決無罪
    確定在案）負責業務之推廣，甲○○之妹林麗嘉及其夫林永儀（以上二人亦經本
    院判決無罪確定）負責內部會計、總務等工作，甲○○則負責業務之開拓，並綜
    攬全廣告社之經營業務，負責營業資金之運用收支。八十年及八十二年間復分別
    以林麗嘉、黃麗珍之名義，為中國時報分類廣告二００九號及二０一五號代收處
    負責人，與中國時報訂有「中國時報廣告承攬合約書」，受中國時報之委任，分
    別在台北市○○○路○段一三一號五樓、台北市○○街一一五號之六設立中國時
    報廣告代收處，對外招攬廣告，並代收廣告費，收取後本應將廣告費繳回中國時
    報，除其中百分之二十傭金外，不得逕行扣用。詎料甲○○竟基於為自己不法之
    所有之概括犯意，連續自八十二年二月間起至八十三年五月間止（起訴書誤為八
    十三年二月至五月止）」，將收受應繳回中國時報之廣告費，其中黃麗珍名義部
    分新台幣（下同）四千九百三十七萬八千五百六十八元，林麗嘉名義部分一千五
    百五十二萬八千三百九十一元，悉數侵吞入己，擅自挪為私用，作為付員工薪水
    、報稅、投資經營其他事業，而甲○○所提供交付予中國時報之支票卻全數退票
    ，共計侵占六千四百九十萬六千九百五十九元，中國時報始知上情。
二、案經中國時報文化事業股份有限公司訴請法務部調查局台北市調查處移送臺灣士
    林地方法院檢察署檢察官偵查起訴。
    理  由
一、查本案原審判決於八十五年一月十一日送達臺灣士林地方法院檢察署當時之承辦
    股確股檢察官林炳雄之事實，業據證人即當時送達本案一審判決之法警劉政惠在
    本院結證屬實，並提出原審法院八十四年十二月之送達登記簿原本，經本院核閱
    無誤（見本院更(三)審卷九十二年四月二十八日筆錄）。至於原審送達證書雖經林
    炳雄檢察官加蓋八十四年一月十六日之收受送達印戳，但查本案原審係於八十四
    年十一月二十九日判決，是顯見林炳雄檢察官不可能於八十四年一月間收受該案
    原審判決，上開收受送達之印戳日期應係誤蓋所致。再查本案經臺灣士林地方法
    院地檢署檢察官於八十四年十二月二十九日向原審法院提出上訴到院，是本案檢
    察官之上訴期間合於刑事訴訟法第三百四十九條前段之規定，其上訴應為合法，
    先此說明。
二、訊據被告甲○○固不否認積欠中國時報廣告費六千四百九十萬六千九百五十九元
    等情，惟矢口否認有侵占犯行，辯稱：與中國時報間之法律關係為代理商或承攬
    關係，並非代辦商，記帳發稿登廣告，係每月雙方會算結帳，可簽發三個月期支
    票給付；現金發稿登廣告，翌日須付款結清，並須由廣告社提供不動產設定抵押
    登記予中國時報供擔保，廣告社向客戶收取之廣告費，屬廣告社所有，非當然屬
    中國時報所有，若客戶倒帳，由廣告社吸收，中國時報並不負責，廣告社若係代
    辦商，則呆帳應由中國時報負責，不生呆帳補貼問題，該費用是業績獎金，並非
    呆帳補貼費；又廣告社使用中國時報名義收據向客戶收費，僅係報業是特許文化
    事業，就分類廣告無須繳營業稅，而雙方之便宜行事，非謂廣告社代中國時報收
    取廣告費用；縱客戶簽發載有中國時報抬頭之票據，可向中國時報抵繳廣告費，
    或由中國時報兌現後再給付代收處，若退票仍須由代收處補繳，此乃報業間之慣
    常做法，是客戶簽發載有中國時報抬頭之票據，仍屬代收處所有，伊並無侵占可
    言云云。
三、惟查：
(一)右揭事實業據告訴人中國時報文化事業股份有限公司代理人林順安於偵查中、江
    傳宗於原審指述甚詳，而編號二００九號、二０一五號發稿章均係專由被告甲○
    ○負責使用，分別經被告林麗嘉、林永儀、黃麗珍陳明在卷（見八十四年度偵字
    第一九二六號偵查卷第八五、八七、八九頁反面），核與被告甲○○於本院上訴
    審自承：編號二００九號、二０一五號發稿章均由其以林麗嘉、黃麗珍名義去辦
    理，確有積欠告訴人上開金額廣告費（見本院上訴字卷第五０頁筆錄）；及於本
    院更二審時自承：錢均為其持有，付員工薪水、報稅、經營其他事業虧損，都是
    伊一個人在處理，其餘被告未處理等語相符（見本院更(二)卷九十一年二月五日審
    判筆錄），並有廣告承攬合約書、被告甲○○簽發經告訴人提示後退票之支票及
    退票理由單影本、中國時報戳章、中國時報分類廣告收據、廣告招牌照片等附卷
    可據，足證被告甲○○是告訴人之廣告代收處之實際經營業務之負責人，至為明
    確。
(二)按稱代辦商者，謂非經理人而受商號之委託，於一定處所或區域內，以該商號之
    名義，處理其事務之全部或一部之人，為民法第五百五十八條第一項所明定；據
    卷附之被告黃麗珍與告訴人中國時報簽立之廣告承攬合約書第一條約定：「甲方
    時報廣告代收處，並依本合約聘乙方為該代收處主任」；第三條第二項約定：「
    乙方承辦甲方報紙廣告」；第七條約定：「乙方應給甲方之廣告費應於甲方規定
    之繳費期限內全數繳清」等各條內容，及依卷附被告林麗嘉名義向告訴人領用之
    「中國時報社分類廣告費收據」之領據，及該收據上說明欄第二點載明「請照刊
    登金額付費，營業稅由本報負擔繳付」等觀之，足見被告甲○○係受告訴人之委
    聘，於一定處所以告訴人廣告代收處名義，為告訴人處理廣告事務，並以告訴人
    名義之收據代收廣告費，復無庸自行負擔應納之營業稅款，其應屬告訴人之代辦
    商，至為明確，雖契約名為廣告承攬合約書，但依上開契約內容所示，被告設立
    經營報業廣告社，尚須經告訴人之同意，及被告尚受委聘為「代收處主任」，自
    與承攬契約之法律關係不同；又據台北市報紙廣告業職業公會亦認其等會員與告
    訴人之法律關係屬委任或代辦性質，有該工會八十六年十一月十四日（八六）報
    廣明字第０四二號附卷可考（見本院更(一)卷第二四八頁），被告單憑合約書上之
    名稱為「廣告承攬合約書」，即辯稱與告訴人間係承攬非代辦商云云，並不足採
    。綜上，告訴人主張被告甲○○為其代辦商，應堪採信。
(三)至被告所辯：若客戶倒帳，由廣告社吸收，中國時報並不負責，並無呆帳補貼問
    題，該費用是業績獎金，伊非代辦商云云；惟據卷附之「中國時報分類廣告與代
    收處業務關係參考表（2－2）」發生倒帳代收處如何處理項目所示：「大多倒帳
    均以他筆廣告利潤填補，而報社逐月都有補貼，或可以向業務系統申訴，以其他
    稿件補刊方式挹注」，復參以卷附告訴人提出之「經營補貼對照表」，列有告訴
    人對被告之代收處補貼費用之記載各等情（以上均見本院更二審卷告訴人所提之
    上更證四、五），核與證人即另一廣告代辦商謝國楨於本院上訴審時證稱：表面
    上呆帳是自行負擔，但中時每月有固定補貼呆帳損失（見上訴字卷第一二０頁反
    面筆錄）；於本院更二審證稱：補助項目包含呆帳（本院更(二)審卷九十一年一月
    二十四日筆錄）各等語相符；被告在本院更三審時，亦坦認有告訴人在客戶倒帳
    時有補貼辦法屬實
    訴人確有對被告為呆帳之補貼，而被告辯稱係業績獎金云云，則未提出任何證據
    以憑。是被告上開辯詞，要非事實。
(四)又告訴人對於其廣告代收處有總繳營業稅，並有人事管制權責，對於錯誤或漏刊
    之廣告有免費重刊之責，亦得直接收取代收處廣告客戶交付廣告費之票據各等情
    ，業據證人謝國楨先後於本院結證屬實在卷（見本院上訴字卷第一二二頁以下、
    本院更(一)卷第一三二頁反面以下、本院更(二)審卷九十一年一月二十四日筆錄），
    而關於錯刊、漏刊補刊之處理情形，如何入帳、退款之處理情形，均明載於告訴
    人之「內勤服務作業事項」，有該作業事項附卷可按（見本院更(二)審卷告訴人提
    出之上更證六），即錯誤或漏刊之瑕疵擔保責任歸由告訴人負擔，非由被告負擔
    。
(五)雖證人即恆富廣告社負責人陳正賢、卓越廣告社負責人宋殿隆、耀遠廣告社負責
    人朱耀昱在偵、審中證稱與中國時報之財務獨立，招到廣告即要開立支票支付廣
    告費，廣告費收取後先繳款給報社，利潤是八折、二成是佣金。朱耀文並證稱有
    戳記的廣告商可以記帳，證人林德沛則證稱中國時報有給現金發稿章，不論有無
    收到客戶的錢，在發稿時都要付款。向中國時報領取空白收據使用，現金發稿和
    記帳發稿沒有什麼不同等語。且被告亦一再辯稱：中國時報就廣告社或所謂代收
    處承攬廣告刊登之收費，分現金發稿及記帳發稿，前者經中國時報發給現金章於
    廣告社將承攬之廣告交報社刊登時，見報翌日即須付款，後者中國時報會發給記
    帳發稿章，於廣告主將承攬之廣告交由報社刊登時，可先行記帳，每月結帳，可
    簽發三個月期票以為給付，一般係按中國時報之訂價八成計算，二成之報酬乃廣
    告社或代收處之利潤上限。如遇業界競爭，縱廣告社或代收處打折時或以更低價
    招攬客戶時，仍應按廣告費之八成予中國時報，而客戶倒帳時中國時報亦不負責
    云云。指中國時報與伊係承攬關係云云。惟查：「代辦商」與「經理人」不同，
    代辦商本即有其財務之獨立性。不能以其財務獨立一節，即指非代辦商。再查依
    上被告所辯現金發稿及記帳發稿之情形，顯見僅係中國時報對比較具有信用之廣
    告社或信用未完全建立之廣告社之不同收款方式而已，兩者並無不同一節並經證
    人林德沛前述證詞證述明白。是證人陳正賢、宋殿隆、朱耀昱所證財務獨立云云
    ，不能為有利被告之認定。至於被告所辯之業界銷價競爭及折扣係由伊自行負擔
    云云，惟查代辦商倘未經商號之同意而任意銷價競爭，係其自己為獲取報酬利潤
    之促銷之方法，自不能當然據以推翻上開事證，而認定被告與告訴人中國時報間
    係承攬關係，參諸上開證人確亦證稱確係由中國時報交付空白收據，以憑辦理。
    更足證被告應係中國時報之代辦商無疑。
(六)綜上各情，被告甲○○與告訴人間之法律關係，應屬代辦商，非屬承攬契約。按
    代辦商與委託人間之關係為委任性質，準用委任規定，最高法院六十六年台上字
    第二八六七號著有判例，本件被告甲○○以告訴人名義招攬廣告，並受委任持告
    訴人名義之收據，以代辦商名義代告訴人收取之廣告費，自屬告訴人所有，其持
    有廣告費即為業務上所持有之物，其竟意圖為自己不法之所有，而將之侵占挪用
    ，作為付員工薪水、報稅、投資經營其他事業，犯有業務侵占犯行，事證明確，
    應依法論科。
三、核被告甲○○所為，係犯刑法第三百三十六條第二項之業務侵占罪。被告先後多
    次犯行，時間密接，犯罪構成要件相同，顯係基於概括犯意連續為之，應依連續
    犯規定，以一罪論，並加重其刑。原審未詳加勾稽，遽信被告之辯解而為被告無
    罪之諭知，自有未合。公訴人上訴意旨，指摘原判決關於被告甲○○部分不當，
    為有理由，應由本院將原判決撤銷，並自為判決。爰審酌被告甲○○一時投資過
    量而挪用代收款致觸刑章，並參酌其犯罪方法、手段、目的、與告訴人有多年合
    約關係、侵占之數額、犯後態度，犯後已返還部分之款項，及其他一切情狀，量
    處如主文第二項所示之刑。末查，被告甲○○未曾受有期徒刑以上刑之宣告，有
    本院被告全國前案紀錄表附卷可參，且犯後已返還部分之款項，民事求償部分亦
    經本院判決確定在案，被告經過多年之訟累，及此次刑之宣告，已足資警惕，應
    無再犯之虞，本院認所處之刑，以暫不執行為適當，爰併宣告緩刑期間，以策自
    新。
據上論斷，應依刑事訴訟法第三百六十九條第一項前段、第三百六十四條、第二百九
十九條第一項前段，刑法第五十六條、第三百三十六條第二項、第一項、第七十四條
第一款，罰金罰鍰提高標準條例第一條前段，判決如主文。
本案經檢察官鄭龍照到庭執行職務。
中      華      民      國    九十二    年      五     月      三十     日
                              臺灣高等法院刑事第十庭
                                  審判長法  官  溫  耀  源
                                        法  官  吳      燦
                                        法  官  何  菁  莪
右正本證明與原本無異。
如不服本判決，應於收受送達後十日內向本院提出上訴書狀，其未敘述上訴之理由者
並得於提起上訴後十日內向本院補提理由書（均須按他造當事人之人數附繕本）。
                                        書記官  陳  菊  珍
中      華      民      國    九十二    年      六      月      六      日
附錄本案論罪科刑法條
刑法第三百三十六條第二項
對於業務上所持有之物，犯前條第一項之罪者，處六月以上五年以下有期徒刑，得併
科三千元以下罰金。


司法院資訊處製作；財團法人民間司法改革基金會備份。
